【裁判字號】    98,交聲,713
【裁判日期】    980421
【裁判案由】    交管條例聲異
【裁判全文】
臺灣板橋地方法院交通事件裁定         98年度交聲字第713號
原處分機關  臺北市交通事件裁決所
異  議  人
即受處分人  甲○○
上列異議人因違反道路交通管理處罰條例案件，對於臺北市交通
事件裁決所九十八年三月二十五日所為之北市裁罰字第裁二二－
ＡＥＶ四五五五六九號裁決處分（原舉發案號：臺北市政府警察
局文山第一分局北市警交字第ＡＥＶ四五五五六九號）聲明異議
，本院裁定如下：
    主  文
原處分關於罰鍰新臺幣肆萬伍仟元部分撤銷。
上開撤銷部分，甲○○不罰。
其餘異議駁回。
    理  由
一、原處分意旨略以：異議人即受處分人甲○○於民國（下同）
    九十六年十月二十八日凌晨一時五十八分許，騎乘車牌號碼
    ＣＭＵ－一０一號普通重型機車，行經臺北市○○區○○路
    二段與恆光街口時，因經警攔檢，測得其呼氣酒精濃度達每
    公升零點七一毫克，而有「汽車駕駛人酒精濃度超過規定標
    準」違規，為臺北市政府警察局文山第一分局執勤警員以北
    市警交字第ＡＥＶ四五五五六九號舉發違反道路交通管理事
    件通知單（下稱舉發通知單）當場舉發，原處分機關遂依道
    路交通管理處罰條例第三十五條第一項第一款、第二十四條
    第一項第二款（臺北市交通事件裁決所北市裁罰字第裁二二
    －ＡＥＶ四五五五六九號違反道路交通管理事件裁決書漏載
    第二十四條第一項第二款）及違反道路交通管理事件統一裁
    罰基準表之規定，裁處罰鍰新臺幣（下同）四萬五千元，並
    吊扣其駕駛執照一年（業自九十七年二月二十日起至九十八
    年二月十九日止執行完畢），及施以道路交通安全講習。
二、異議意旨略以：異議人於九十六年十月二十八日凌晨一時五
    十八分許，騎乘車牌號碼ＣＭＵ－一０一號普通重型機車，
    於行經臺北市○○區○○路二段與恆光街口時，因測得呼氣
    酒精濃度達每公升零點七一毫克，超過規定標準而涉犯刑法
    酒後駕車之公共危險罪，此部分業經臺灣臺北地方法院檢察
    署檢察官以九十六年度偵字第二四七九一號為緩起訴處分，
    同時提供五十小時之義務勞務及接受十小時之交通安全法治
    教育講習確定在案，異議人已履行上開緩起訴之命令，卻又
    因上述相同事件遭臺北市交通事件裁決所裁處罰鍰四萬五千
    元、吊扣駕駛執照一年及施以道路交通安全講習，異議人因
    同一事件既已接受刑事處罰，依行政罰法「一事不二罰」之
    規定，請求撤銷本件裁決書之處分，爰為此聲明異議云云。
三、按汽車（含機器腳踏車）駕駛人有飲用酒類或其他類似物後
    其吐氣所含酒精濃度超過每公升零點二五毫克或血液中酒精
    濃度超過百分之零點零五以上，不得駕車，道路交通安全規
    則第一百十四條第二款定有明文。又按汽車駕駛人，駕駛汽
    車經測試檢定有酒精濃度超過規定標準者，處新臺幣一萬五
    千元以上六萬元以下罰鍰，並當場移置保管該汽車及吊扣其
    駕駛執照一年，第七項汽車駕駛人，經裁判確定處以罰金低
    於同條例第九十二條第三項所訂最低罰鍰基準規定者，應依
    同條例裁決繳納不足最低罰鍰之部分；汽車駕駛人，有同條
    例第三十五條第一項規定之情形者，應接受道路交通安全講
    習，道路交通管理處罰條例第三十五條第一項第一款、第八
    項、第二十四條第一項第二款亦分別規定甚明。
四、經查：
（一）本件異議人於九十六年十月二十八日凌晨一時五十八分許
      ，騎乘車牌號碼ＣＭＵ－一０一號普通重型機車，於行經
      臺北市○○區○○路二段與恆光街口時，經警攔檢，經測
      得其吐氣酒精濃度達每公升零點七一毫克，為警認有「汽
      車駕駛人酒精濃度超過規定標準」之違規行為，為臺北市
      政府警察局文山第一分局執勤警員當場舉發，嗣舉發機關
      將本件舉發通知單移送聯移送原處分機關處理，經原處分
      機關於九十八年三月二十五日以北市裁罰字第裁二二－Ａ
      ＥＶ四五五五六九號違反道路交通管理事件裁決書（下稱
      裁決書）裁處罰鍰四萬五千元，吊扣其駕駛執照一年（業
      自九十七年二月二十日起至九十八年二月十九日止執行完
      畢）及施以道路交通安全講習。然異議人因前述酒醉駕車
      之行為，同時觸犯刑法第一百八十五條之三酒後駕車之公
      共危險罪，業經臺灣臺北地方法院檢察署檢察官於九十六
      年十二月十九日以九十六年度偵字第二四七九一號為緩起
      訴處分，期間為一年，並應於緩起訴確定之日起六個月內
      ，向該署指定之公益團體、地方自治團體或社區提供五十
      小時之義務勞務，並接受十小時之交通安全法治教育講習
      ，於九十七年一月三日確定，異議人並已履行前揭義務勞
      務及交通安全法治教育講習（該交通安全法治教育講習課
      程由該署觀護人主講），前開緩起訴處分並於九十八年一
      月二日期滿，異議人遂對本件裁決提起異議等情，有上開
      舉發通知單、酒精濃度測試值表、上開裁決書、臺灣臺北
      地方法院檢察署檢察官九十六年度偵字第二四七九一號緩
      起訴處分、臺灣臺北地方法院檢察署檢察官執行緩起訴處
      分命令通知書、臺灣臺北地方法院檢察署檢察官執行附條
      件緩刑案件通知書附表、臺灣臺北地方法院檢察署九十七
      年二月十九日北檢盛枇九七緩護勞四九字第一０三七九號
      函、臺灣臺北地方法院檢察署通知、臺灣高等法院被告前
      案紀錄表、聲明異議狀各一件附卷可稽。
（二）按行政罰法第二十六條第一項、第二項規定：「一行為同
      時觸犯刑事法律及違反行政法上義務規定者，依刑事法律
      處罰之。但其行為應處以其他種類行政罰或得沒入之物而
      未經法院宣告沒收者，亦得裁處之。」、「前項行為如經
      不起訴處分或為無罪、免訴、不受理、不付審理之裁判確
      定者，得依違反行政法上義務規定裁處之。」。又所謂「
      其他種類行政罰」，係指違反行政法上之義務應受「裁罰
      性」之「不利處分」，依行政罰法第二條規定，應包括限
      制或禁止行為之吊扣證照處分及警告性之講習處分在內。
      考其立法理由，一行為同時觸犯刑事法律及違反行政法上
      義務規定時，由於刑罰與行政罰同屬對不法行為之制裁，
      而刑罰之懲罰作用較強，故在處罰目的相同且處罰方式相
      同時，若依刑事法律處罰，即足資警惕時，實無一事二罰
      再處行政罰之必要；且刑事法律處罰，由法院依法定程序
      為之，較符合正當法律秩序，應予優先適用，故同時觸犯
      刑事法律及違反行政法上義務規定之行為，行政機關得否
      科以與刑罰相類之行政處罰，端視該行為之刑事訴追或審
      判程序終局結果而定。至於罰鍰以外之沒入或其他種類行
      政罰，因兼具維護公共秩序之作用，為達行政目的，行政
      機關仍得併予裁處。是汽車駕駛人酒後駕車行為，經測試
      檢定酒精濃度超過規定標準之行為，如同時涉犯刑法第一
      百八十五條之三之公共危險罪嫌，依上開行政罰法第二十
      六條第一項規定，道路交通主管處罰機關除得依該條項但
      書規定處以「其他種類行政罰」外，應由管轄之地方法院
      檢察署依刑事案件程序處理，非有行政罰法第二十六條第
      二項所規定之經不起訴處分或為無罪、免訴、不受理、不
      付審理之裁判定等事由，即不得再依道路交通管理處罰條
      例第三十五條第一項第一款規定裁處行為人罰鍰之行政罰
      。
（三）又觸犯刑事法律之犯罪行為，除得經檢察官之起訴，並由
      法院審理後，為有罪科刑、無罪、免訴、不受理、不付審
      理之裁判外，如檢察官認該行為所涉為死刑、無期徒刑或
      最輕本刑三年以上有期徒刑以外之罪，於參酌刑法第五十
      七條所列事項及公共利益之維護，認以緩起訴為適當者，
      得定一年以上三年以下之緩起訴期間為緩起訴處分（刑事
      訴訟法第二百五十三條之一）。就緩起訴之要件而言，緩
      起訴基本上係認被告有犯罪嫌疑，而暫緩起訴，並得課被
      告予一定之負擔或指示（同法第二百五十三條之二第一項
      ），此與不起訴處分係因犯罪嫌疑不足或其他原因（同法
      第二百五十二條、第二百五十三條），且不得附條件或負
      擔，顯有不同，可知緩起訴處分是一種刑事處罰。又經檢
      察官為「緩起訴」處分者，於「緩起訴」之猶豫期間內，
      檢察官可對其持續觀察，若認其顯無反省警惕之情或根本
      欠缺反省警惕之能力（即符合刑事訴訟法第二百五十三條
      之三第一項所列三款情形）者，得依職權或依告訴人之聲
      請，將「緩起訴」處分撤銷，並依法追訴，亦即在緩起訴
      處分之猶豫期間內，刑事訴追程序仍未終局確定，此與不
      起訴處分確定後，刑事訴追程序終結，檢察官原則上不得
      就同一行為再行起訴之法律效果迥異。而上開行政罰法第
      二十六條第二項既未明列「緩起訴處分」，本不宜擴張解
      釋，且緩起訴處分性質上亦與不起訴處分不同，自無適用
      行政罰法第二十六條第二項規定之餘地。從而，經檢察官
      為緩起訴處分之行為，如同時違反行政法上義務之規定，
      因已有刑事處罰，此時行政機關若另行為行政裁罰，無異
      一罪二罰，因此參酌行政罰法第二十六條之立法意旨，違
      反行政法上義務之行為，若同時亦經檢察官另為緩起訴處
      分時，行政機關應不得就同一行為，再為與刑罰相類之罰
      鍰處分（參照臺灣高等法院九十七年度交抗字第七五二號
      、九十七年度交抗字第一七六八號、臺灣高等法院高雄分
      院九十八年度交抗字第一一七號裁定）。
（四）本件異議人因同一酒後駕車之事實，前經臺灣臺北地方法
      院檢察署檢察官以九十六年度偵字第二四七九一號為緩起
      訴處分，並命異議人應於緩起訴確定之日起六個月內，向
      該署指定之公益團體、地方自治團體或社區提供五十小時
      之義務勞務，並接受十小時之交通安全法治教育講習確定
      ，上開緩起訴處分業於九十八年一月二日期滿未經撤銷緩
      起訴，業如前述，上開緩起訴處分所附之條件及負擔固非
      刑法所定刑罰之種類，然已對異議人名譽、心理產生相當
      制約並影響異議人之自由等權益，無論形式上是否以「刑
      罰」名義出之，實質上確屬對異議人之不利益，而具有實
      質裁罰之效果，應可實質該當行政罰法第二十六條第一項
      之「依刑事法律」之處罰，且此處罰既非命為金錢給付，
      即與道路交通管理處罰條例第三十五條所定之行政罰鍰，
      無比較之基準，自亦無從判斷與上開條例第九十二條第三
      項所定最低罰鍰基準孰輕孰重，即不生道路交通管理處罰
      條例第三十五條第八項補繳罰金不足最低罰鍰之差額問題
      。是揆諸前揭說明，對於異議人違反行政法上義務之行為
      ，既同時經檢察官考量異議人所犯情節程度、犯罪後態度
      等情狀，而另為緩起訴處分並命附相當之條件，原處分機
      關即不應就同一行為，再為與刑罰相類之罰鍰處分。
（五）至原處分機關另裁處異議人吊扣駕駛執照一年（業於九十
      七年二月二十日起至九十八年二月十九日止執行完畢）及
      施以道路交通安全講習之處分，此部分係屬行政罰法第二
      條所規定之「其他種類行政罰」，揆諸首揭法條，異議人
      一行為同時觸犯刑事法律及違反行政法上義務規定，縱已
      依刑事法律處罰，但原處分機關就應處以其他種類行政罰
      部分，仍得併予裁處之，是以原處分機關此部分之裁量即
      屬合法適當，堪以認定。
五、綜上所述，本件異議人騎乘上開普通重型機車於上揭時、地
    ，確有「汽車駕駛人酒精濃度超過規定標準（測得呼氣酒精
    濃度零點七一毫克）」之違規事實，應堪認定，惟異議人本
    件同一違規行為前經檢察官為緩起訴處分並附相當之條件，
    即已產生實質刑罰效果，已不得對其再為與刑罰相類之罰鍰
    處分，原處分機關未予詳查，遽對異議人為四萬五千元罰鍰
    之裁決，此部分於法即有未合，異議人此部分異議為有理由
    ，爰裁定將原處分關於罰鍰四萬五千元部分撤銷，並改諭知
    異議人此部分不罰。原處分機關另依道路交通管理處罰條例
    第三十五條第一項第一款、第二十四條第一項第二款之規定
    ，裁處異議人吊扣駕駛執照一年（業自九十七年二月二十日
    起至九十八年二月十九日止執行完畢），並施以道路交通安
    全講習部分，核無違誤，此部分之聲明異議為無理由，應予
    駁回。
六、據上論斷，應依道路交通案件處理辦法第十九條、第二十條
    前段，裁定如主文。
中    華    民    國    98    年    4     月    21    日
                  交通法庭    法  官  白光華
以上正本證明與原本無異。
如不服本裁定，應於送達後五日內，敘明理由向本院提出抗告狀。
                              書記官  莊川億
中    華    民    國    98    年    4     月    21    日


司法院資訊處製作；財團法人民間司法改革基金會備份。
